臺灣高等法院臺中分院刑事判決　　　　　　　　　　九十一年度上訴字第二五二號
　　上　訴　人　乙○○
　　即　被　告
　　指定辯護人　本院公設辯護人　甲○○
右上訴人因懲治盜匪條例案件，不服臺灣苗栗地方法院九十年度訴字第二六０號中華
民國九十年十二月二十七日第一審判決（起訴案號：臺灣苗栗地方法院檢察署九十年
度偵字第四０七二號），提起上訴，本院判決如左：
    主      文
原判決撤銷。
乙○○意圖為自己不法之所有，以強暴至使不能抗拒，而取他人之物，處有期徒刑伍
年貳月。
    事      實
一、乙○○因平常沒有工作，四處遊蕩，先在其母舅張國泰位於苗栗縣通霄鎮○○路
    某處雞寮雜物間內取得水果刀一把（此部分為親屬間竊盜罪，未據告訴），準備
    自殺，嗣於民國（下同）九十年八月二十六日十九時許，因為整日未吃東西，飢
    餓不已，竟萌歹念，意圖為自己不法之所有，持上開水果刀至苗栗縣苑裡鎮○○
    路二七之七號萊爾富超級商店內，見該商店僅有女店員二人，即持一罐飲料至該
    店櫃台前，排在最後佯裝準備結帳，伺四周無人之際，即對店員己○○聲稱其無
    錢付帳，隨即步入櫃台內，站在己○○之右邊，並自其腰際取出預藏之上開水果
    刀，持至其胸前，喝令店員己○○交出錢財，己○○見其持刀，心生畏懼馬上退
    至櫃臺後面，乙○○見狀即令己○○拿錢出來，己○○見乙○○持刀不敢抗拒，
    即叫乙○○自行打開收銀機，惟因乙○○不知操作程序，而未能開啟收銀機，乙○○持刀再次命己○○打開收銀機，至使己○○及同在櫃台內站立在乙○○之後
    之店員戊○○等二人，均因恐受加害而不敢抗拒，己○○遂依其指示開啟收銀機
    後再行退避，乙○○旋即伸手至該收銀機內取出新臺幣（下同）一千元及五百元
    券各一張後，逃離現場，適遇到正要進入上開超商購物之李偉翔。嗣警方據報趕
    至現場，於同日二十時四十分，在苗栗縣通霄鎮○○里○○○路水溝旁發現乙○○後予以逮捕，並經乙○○帶同員警起獲上開作案用之水果刀一把。
二、案經苗栗縣警察局通霄分局報請臺灣苗栗地方法院檢察署檢察官偵查起訴。
    理      由
一、訊據上訴人即被告（以下簡稱為被告）乙○○坦承於前開時間有持上開水果刀至
    前開萊爾富超級商店內，於持一罐飲料後至該店櫃台前，取出上開水果刀對店員
    己○○聲稱其無錢付帳，並令己○○交出錢財，己○○見其拿刀不敢抗拒而叫其
    自己打開收銀機，惟因其不知操作程序，未能開啟收銀機，乃再命己○○打開收
    銀機，於己○○打開收銀機後，其即伸手至該收銀機內取出上開一千元及五百元
    券各一張後逃離現場等事實不諱，惟辯稱：伊取得上開現金後逃至苗栗縣通霄鎮
    ○○里○○○路水溝旁時，承辦警員倒車回來問伊有無帶身分證時，伊即告知該
    警員說伊在上開超商搶錢，伊應係自首云云。但查（一）證人己○○證稱：「我
    當時與我同事戊○○在收銀檯時，後面一名男子持水果刀走進收銀檯並將水果刀
    拿到面前，並叫我將錢拿出來，我便告訴歹徒要自己拿，後來歹徒打不開收銀機
    ，又叫我將收銀機打開，我才將收銀機打開，打開之後歹徒便相當迅速將收銀機
    內之鈔票取走，而行搶完後便向外逃逸，歹徒約搶走一千五百元」「他（指被告
    ）拿著一瓶已喝完飲料的空罐子來樻檯，他拿來樻檯前，我要刷，他就拿出刀子
    來，他站在我的右手邊，然後將刀子現出來，橫在我的前面，沒有對準我，刀子
    在我與櫃台的中間，我就退到樻檯的位置，距離大約小於一點五公尺（三、四步
    遠），他叫我將錢拿出來，我怕他，我叫他自己拿，我叫他自己開，他開不起來
    ，他就叫我開收銀機，被告的口氣不是很兇，也不是很好，肢體動作不太明顯，
    我將收銀機打開後，我退到後面，被告他抓著錢就跑了，我站在收銀機後，後面
    是玻璃那裡沒有出入，我的同事戊○○站在搶匪的後面，當時刀子跟我的距離大
    約一個手臂長。他刀子橫在我前面，我退後，他就將刀子放在身後。我不敢反抗
    」「被告拿水果刀對我時，刀面有一點斜向，當時我看到該水果刀時會害怕，我
    不敢抗拒」等情（見偵查卷第八頁至第九頁、原審卷第五十頁至第五十二頁、本
    院卷第四十一頁至第四十二頁）。（二）證人戊○○亦證稱：「當時很多人排隊
    結帳，歹徒俟該些人結帳離去後，並未在收銀檯前等候結帳，而係直接走進收銀
    檯，俟我們發現可疑時，歹徒已拿出預藏之刀械並喝令我們將錢拿出來，值班鄭
    女與我因害怕，鄭女遂請其自行拿取，唯歹徒不得其要領無法自行打開收銀機，
    遂再次喝令鄭女打開，俟鄭女打開收銀機後，歹徒將收銀機內鈔票拿走後便走出
    店外，經西平里、苑裡街上逃逸」「我與己○○都在櫃台裡面，己○○比較靠近
    他，當時他距離我們蠻近，他拿出刀子，好像用右手拿，刀子尖部指著我們，我
    們當時都退後，我退到距離他有三、四步，然後己○○叫他自己開收銀機，他刀
    子拿出來我們退後，他叫我們將錢拿出來，己○○叫他自己拿，他按不開，然後
    叫我們幫他開，後來己○○幫他開，他口氣命令式，刀尖對著我們，我當時害怕
    ，我們不敢抗拒，後來搶匪搶完錢就走了，他走的時候，我們都在樻檯，樻檯後
    面沒有通路，那時櫃台有壹仟多元，他拿走壹仟伍佰元，他拿走後，只剩下一些
    零錢，忘記還有沒有紙鈔」「歹徒有拿刀對著己○○，歹徒進到櫃台內時站在我
    與己○○之中間，歹徒拿刀出來時我看得很清楚，該刀是歹徒自己帶進來的，是
    水果刀沒錯，歹徒是用右手拿著該刀，當時我不敢抗拒」等情（見偵查卷第十一
    頁、原審卷第五十三頁至第五十四頁、本院卷第四十頁至第四十二頁）。（三）
    另案發後確有一位高高的、禿頭、戴黑框眼鏡、穿黑褲子、穿拖鞋之男子從上開
    萊爾富超級商店內跑出來，該人即係後來為警查獲之被告等情，亦據當時在場之
    證人李偉翔證述在卷（見偵查卷第十三頁反面至第十四頁及原審卷第五十四頁至
    第五十五頁），足證被告於前開時、地確有持上開水果刀強劫上開萊爾富超級商
    店內之財物甚明。次查證人（１）證人己○○證稱：「我看到他（指被告）跑出
    去後，就打１１０報警，說我們被搶，地點是苑裡的萊爾富超商，然後警察來了
    ，我們跟警察說被搶，並陳述搶匪的特徵，搶匪的頭髮比較少、黑框的眼鏡、衣
    服的顏色、還告訴警察是穿長袖還是短袖」等情（見原審卷第五十頁、第五十二
    頁）。（２）證人李偉翔證稱：「他（指被告）戴著黑框眼鏡，我坐在摩托車上
    與朋友聊天（上開商店前），坐不到兩分鐘，看到有個人跑過去，然後我再進去
    買菸，他們（指己○○、戊○○）跟我說被搶劫，問我有沒有看到，從看到那個
    人跑出去後再進去超商，大約歷時五、六秒鐘，我第二次再回去時，裡面已經沒
    有人，他們說被搶，他們問我有無看到人，我說有看到一個人高高的有點禿頭，
    他們就說是搶匪，後來便衣警察問我有無看到搶匪跑到哪裡去，我說有看到，警
    察就叫我出去追，後來再騎摩托車去逛，也沒有看到，後來警察就叫我去分駐所
    確認是否是我所看到的人，他當時禿頭，有鬍鬚，戴著黑框眼鏡，我有跟警察說
    有看到人跑過去。並跟警察說看到有一個人高高的、禿頭，戴著黑框的眼鏡，黑
    褲子，穿拖鞋。我說他是禿頭，但是與己○○、戊○○他們兩人所描述的平頭不
    一樣」等情（見原審卷第五十四頁至第五十五頁），足見承辦警員在未查獲被告
    前已經知道有人持刀強劫萊爾富商店及嫌犯之外貌及特徵甚明。（３）另證人即
    查獲之警員丁○○亦結證稱：「案發當天晚上七點多，我們接到勤務中心通報，
    說有搶案，我們就到現場處理，後來七點半左右返程從苑裡趕到通霄五南里，到
    的時候已經是晚上八點，我們發現就攔起來盤查並用行動電話問出歹徒之特徵是
    戴眼鏡、禿頭、穿拖鞋，那時接獲通報時我們正在通霄，然後才去苑裡萊爾富超
    商附近圍捕，那時沒有發現，後來回程要回通霄，在路途中看到被告穿著拖鞋在
    路上步行，並與通報的特徵有些類似，發現可疑，於是盤問其身分，問他年籍資
    料，他說住通霄，那時看他特徵蠻像，問他身上有多少錢，他說有一千五百元，
    認為他很有可疑，想載他回苑裡給店員指認，如果不是，就把他載回通霄，我們
    請他上車時，有告訴他要回苑裡分駐所指認，他就上車，並在車上承認了」「本
    件係我與另一位同事去處理的，依照勤務忠心之通報，有敘明歹徒之特徵係平頭
（應係禿頭之誤）、穿拖鞋、戴眼鏡、步行，搶奪後步行離開，根據這些特徵，
    我們在路上發現被告時，因被告有上開四種特徵，就認為被告有嫌疑。後來我們
    要把他帶到苑裡分駐所給被害人指認，才叫被告上車，被告是在上車後才在車上
    承認犯罪」各等語（見原審卷第五十六頁至第五十八頁及本院卷第三十八頁至第
    三十九頁），益見承辦警員丁○○係以證人己○○及李偉翔等人上開描述而知被
    告之外貌及特徵，而返回通霄途中，遇到被告，發現被告之外貌及特徵與上開證
    人描述相符，而查獲被告，委無可疑。至被告雖於原審供稱：「在路上警察問我
    身分證有沒有帶，問我從哪裡來，我跟他說我沒有帶身分證，我從通霄過來剛從
    超商搶錢出來」等情，但查被告係在證人丁○○之車上始供稱其強劫上開超商，
    已據證人丁○○結證在卷（已如前述），是被告此部所供，要無可採。再按刑法
    第六十二條所謂自首係以對於未發覺之罪投案而受裁判為要件，如案已發覺，則
    被告縱有投案陳述自己犯罪之事實，亦祇可謂為自白，不能認為自首；又所謂發
    覺，固非以有偵查犯罪權之機關或人員確知其人犯罪無誤為必要，而於對其發生
    嫌疑時即得謂為已發覺；但此項對犯人之嫌疑，仍須有確切之根據得為合理之可
    疑者，始足當之，若單純主觀上之懷疑，要不得謂為已發生嫌疑（最高法院二十
    六年上字第四八四號、七十二年台上字第六四一號判例參照），本件被告於持刀
    強劫上開超商後步行逃去，經警依照前開證人之證詞，已知被告之外貌及特徵，
    嗣於前開處所遇到被告，發現被告之外貌及特徵與上開證人描述之情形相符，即
    知被告為嫌疑人，換言之，此時警員丁○○已有合理之懷疑，應認此時被告之犯
    罪已被發覺，至嗣被告在車上供承犯罪，核僅係自白犯罪，並非自首，被告辯稱
    係自首云云，亦不足取。此外復有贓物認領保管單一紙及尋找水果刀、起出贓款
    之照片共六張等在卷可稽（見偵查卷第十五頁至第十七頁），足證被告上開所辯
    顯係避重就輕之詞，不足採信。是罪證明確，被告之犯行堪以認定。又證人戊○○雖供稱被告持上開水果刀時係以刀尖對著己○○，但為被告所否認，且證人己○○亦證稱：「當時被告係以水果刀之刀面橫向對著我」等語，是此部分證人戊○○所供，並不足取，併此敘明。
二、按刑法第三百四十六條之恐嚇，係指以惡害通知被害人，使其生畏怖心為已足，
    若進而對被害人施用強暴脅迫者，自非僅為恐嚇，而應構成其他相當罪名。至所
    謂強暴脅迫手段，祇須抑壓被害人之抗拒，足以喪失其意思自由為已足，縱令被
    害人實際上並無抗拒行為，仍於強劫罪之成立，不生影響。查被告持刀要求開啟
    收銀機，表明強劫財物，任何人處於此情狀均無法抵抗；何況被告為中年之成年
    男人，而證人己○○七十三年出生，於案發時年僅十七歲；證人戊○○七十一年
    出生，於案發時年僅十九歲，有其年籍表在卷可查，被告持刀相向，自足以抑壓
    被害人之抗拒，使其等喪失意思自由，是本件被告所為應係強盜，並非恐嚇取財
    ，附此說明。
三、查被告行為後，懲治盜匪條例業經總統於九十一年一月三十日公告廢止，刑法第
    三百二十八條亦經總統於同日公告修正，並均自同年二月一日起生效，比較新舊
    法律（懲治盜匪條例與裁判時已修正之刑法）之規定以修正後之刑法第三百二十
    八條第一項對被告較為有利，依刑法第二條第一項前段之規定，自應適用修正後
    刑法第三百二十八條第一項之規定處斷（最高法院二十五年上字第二六七號、二
    十八年上字第二三九七號、五十一年台上字第二一七九號等判例參照）。
四、核被告所為，係犯修正後刑法第三百二十八條第一項之強盜罪。原審予以論罪科
    刑，固非無見，惟查原判決未及予以新舊法律之比較適用，已有未合。次查刑法
    第五十九條之酌量減輕其刑，必於犯罪之情狀，在客觀上足以引起一般同情，認
    為即予宣告法定低度刑期，猶嫌過重者，始有其適用，至犯罪所得之多寡僅為法
    定刑內科刑輕重之標準，不得據為酌量減輕之理由。查本件被告時值壯年，不思
    找尋正當工作，僅因缺錢花用，即持水果刀強劫上開超商，雖所得僅一千五百元
    ，但僅得據為法定刑內從輕科刑之標準而已，核非其犯罪情狀在客觀上足以引起
    一般同情之情形，原判決遽行依刑法第五十九條之規定予以酌減其刑，亦有可議
    。被告上訴意旨指摘原判決未依自首之規定減輕其刑不當，雖無理由，但以懲治
    盜匪條例業經廢止為由指摘原判決不當，則非無理由，且原判決復有上述可議之
    處，應由本院將原判決予以撤銷改判。爰審酌被告犯罪之動機、目的、手段、持
    刀強劫超商惡性非輕、惟所得僅一千五百元及犯後坦承大部分犯行等一切情狀，
    量處如主文第二項所示之刑，以示懲儆。至扣案之上開水果刀一把，雖為供被告
    犯罪所用之物，惟屬被告之母舅孫國泰所有，業據被告供明在卷，並非被告所有
    ，故不予宣告沒收。另被告經為恭醫院精神鑑定結果認個案無明顯精神病症狀，
    認知判斷力可，思考內容較負面，內心有焦慮及自卑感，但以壓抑及消極的態度
    面對壓力，有該院所出具之鑑定報告一份足按，尚未達精神耗弱之程度，故無法
    依精神耗弱之規定予以減輕其刑。亦均附此敘明。
五、據上論結，應依刑事訴訟法第三百六十九條第一項前段、第三百六十四條、第二
    百九十九條第一項前段、刑法第三百二十八條第一項、第二條第一項前段，判決
    如主文。
本案經檢察官丙○○到庭執行職務。
中      華      民      國　    九十一     年     四      月     九 　　日
                                臺灣高等法院臺中分院刑事第八庭
                                      審判長法  官  羅　得　村
                                            法　官  陳  毓  秀
                                            法　官　劉　榮　服
右正本證明與原本無異。
如不服本判決應於收受送達後十日內向本院提出上訴書狀，其未敘述上訴之理由者並
得於提起上訴後十日內向本院補提理由書（均須按他造當事人之人數附繕本）。
                                            書記官  陳　俞　豪
中      華      民      國　    九十一     年     四      月     十 　　日
附錄論罪科刑法條：
修正後刑法第三百二十八條第一項：
意圖為自己或第三人不法之所有，以強暴、脅迫、藥劑、催眠術或他法，至使不能抗
拒，而取他人之物或使其交付者，為強盜罪，處五年以上有期徒刑。
                  　　　　　　　　　　　　　　　　　　　　　　　　　　　Ｒ
